【裁判字號】    94,訴緝,499
【裁判日期】    950104
【裁判案由】    偽造文書等
【裁判全文】
臺灣臺中地方法院刑事判決             94年度訴緝字第499號
公  訴  人  臺灣臺中地方法院檢察署檢察官
被      告  甲○○
選任辯護人  劉佳田  律師
上列被告因偽造文書等案件，經檢察官提起公訴（91年度偵字第
14142號），被告於準備程序中就被訴事實為有罪之陳述，受命
法官於聽取當事人之意見後，由本院合議庭裁定由受命法官獨任
以簡式審判程序判決如下：
    主    文
甲○○連續行使偽造私文書，足以生損害於他人，處有期徒刑陸
月，如易科罰金，以參佰元折算壹日，緩刑參年。
    犯罪事實
一、甲○○於民國八十九年十一月間，在臺中縣后里鄉○○路二
    二七號其住處，自任會首，並向余清欽、張玉霞等人召集每
    會每月新台幣（下同）三萬元之互助會，會員連會首共十二
    名『包括甲○○、張月霞、余清欽、阿富海產、陳月美、張
    玲珠、阿平海產、張玉霞、蔡雪梅、劉瑞玉、呂三明、鵝肉
    嫂（乙○○與丙○○二人以鵝肉嫂名義共同參加一會）』，
    約定會期自八十九年十一月二十五日起至九十年十月二十五
    日止，於每月二十五日在前址處開標，採內標制（即死會每
    月繳納三萬元會款，活會每月繳納三萬元扣除得標金額之會
    款）。詎甲○○因經濟狀況不佳，竟基於意圖為自己不法所
    有及行使偽造私文書之概括犯意，先於九十年一月二十五日
    第三會開標時，利用余清欽並未到場開標，而在前開住處冒
    用「余清欽」之名義，偽造「余清欽」之署押及偽填標息「
    五千元」，而偽造成依習慣足以表示「余清欽以五千元之標
    息參與競標」等文意之標單一紙並提出行使，一舉得標，並
    另向余清欽表示係其他活會會員得標，而使活會會員陷於錯
    誤，以為係其他會員得標而交付會金，甲○○因此向活會會
    員余清欽等人詐收會金計二十三萬七千五百元（十二會扣除
    甲○○自任會首一會，及已於八十九年十二月二十五日得標
    之會員，應尚有活會十人，惟其中乙○○與丙○○二人係以
    鵝肉嫂名義共同參加該互助會，且乙○○係甲○○之胞姐，
    兩人為二親等旁系血親之關係，乙○○未提出告訴，故應以
    九‧五會計算，25000×9.5＝237500），足以生損害於余清
    欽及其他活會會員；嗣於同年七月二十五日第九會開標時，
    又利用張玉霞並未到場開標在上開住處冒用「張玉霞」名義
    ，偽造「張玉霞」之署押及偽填標息「五千元」，而偽造成
    依習慣足以表示「張玉霞以五千元之標息參與競標」等文意
    之標單並提出行使，且再度得標，並另向張玉霞表示係其他
    活會會員得標，而使活會會員陷於錯誤，以為係其他會員得
    標而交付會金，甲○○因此向活會會員張玉霞等人詐收會金
    計十一萬二千五百元（十二會扣除甲○○自任會首一會，及
    已於八十九年十二月二十五日、九十年二月二十五日至同年
    六月二十五日得標之會員，應尚有活會五人，惟其中乙○○
    與丙○○二人係以鵝肉嫂名義共同參加該互助會，且乙○○
    係甲○○之胞姐，兩人為二親等旁系血親之關係，乙○○未
    提出告訴，故應以四‧五會計算，25000×4.5＝112500），
    足以生損害於張玉霞及其他活會會員，前後二次共計詐得三
    十五萬元。甲○○於前揭二次開完標後，均旋將其所寫之標
    單丟棄。嗣於九十年十月二十五日該會結束後，因向尚未標
    得會款之余清欽、張玉霞、乙○○及丙○○等四人（其中乙○○與丙○○二人係以鵝肉嫂名義共同參加該互助會一會，
    故共有三會未標得會款）均稱其係最後一會，且事後以面額
    十六萬五千元之支票（發票人郭頂源，付款人臺中縣后里鄉
    農會信用部，票號六○九一九六，帳號一六四三五，票載發
    票日九十年十一月十日，背書人甲○○）給付予丙○○，惟
    屆期提示卻跳票，經丙○○向其他會員詢問後，始知上情。
二、案經丙○○訴由臺灣臺中地方法院檢察署檢察官偵查起訴。
    理    由
一、前揭犯罪事實，業據被告甲○○於偵查中及本院審理時均坦
    承不諱，核與告訴人丙○○於偵查中所指訴之情節相符，並
    經證人張玉霞、乙○○到庭證述明確，復有互助會單影本及
    前揭支票及退票理由單影本各一紙附卷可稽，足證被告之自
    白確與事實相符，其犯行堪以認定。
二、按冒用他人名義書寫標單，以冒標他人之互助會，茍標單上
    除書寫被冒標者姓名及欲標取會款所出利息之金額外，並書
    有「標單」之意旨，而就文義內容之本身，使人一見即知係
    投標會款之標單，該標單固係刑法第二百十條所稱之私文書
    ；惟如僅在紙上書寫被冒標者之姓名及所出利息之金額，就
    文義本身並不足以獨立表示一定用意之證明，如非依民間互
    助會之習慣，尚無從認定其上之文字，係用以表示該名義人
    願出所書金額之利息以標取互助會會款之證明者，則非刑法
    第二百十條所規定之私文書，而屬同法第二百二十條以文書
    論之準私文書（最高法院九十一年度臺上字第五六八三號判
    決參照）。又按互助會已得標之死會會員，事後無論任一會
    員得標及其願出之標金若干，均須繳納當期全額之會款，縱
    為會首施用詐術，以他會員名義冒標，並向死會會員收取會
    款，因該等死會會員本負有繳納會款之義務，當非陷於錯誤
    而交付會款予會首，自無構成詐欺取財罪之可言（最高法院
    八十三年度臺上字第四一五三號判決意旨參照）。查本案被
    告於標單上，偽簽余清欽、張玉霞之署名並書寫標金數目，
    依民間互助會之習慣，足以表示以標單為標會之憑證，揆諸
    前揭判決意旨，應屬偽造刑法第二百二十條以文書論之準私
    文書，嗣被告又將該標單提示於其他互助會成員參加競標，
    並據該準私文書之內容主張其標取會金之意思，使余清欽、
    張玉霞以外之其他活會會員誤認係余清欽、張玉霞本人所標
    得（余清欽、張玉霞則誤認係自己以外之活會會員得標），
    而均交付標金，並使余清欽、張玉霞有遭其他會員追索會款
    之虞。核被告所為，係犯刑法第二百十六條、第二百十條、
    第二百二十條第一項行使偽造以文書論之私文書罪、同法第
    三百三十九條第一項之詐欺取財罪。其偽造余清欽、張玉霞
    署名之行為，係偽造準私文書之部分行為，偽造準私文書之
    低度行為則為行使之高度行為所吸收，均不另論罪。被告以
    一詐欺行為，同時詐騙數活會會員，侵害數法益，為同種之
    想像競合犯，僅論以一詐欺取財罪。其先後二次行使偽造準
    私文書、詐欺取財之犯行，均時間緊接、方法相同，各觸犯
    構成要件相同之罪名，顯係基於概括犯意反覆為之，均應依
    連續犯規定論以一罪，並加重其刑。又其所犯連續行使偽造
    準私文書罪、連續詐欺取財罪二罪間有方法目的之牽連關係
    ，應依刑法第五十五條之規定，從一重之連續行使偽造準私
    文書罪處斷。另公訴意旨雖以被告先後二次為冒標行為時，
    乙○○均仍為活會會員（乙○○與丙○○二人係以鵝肉嫂名
    義共同參加該互助會），故認被告對乙○○亦均成立詐欺取
    財罪，然乙○○係被告之胞姐乙節，除據被告自承不諱外，
    並經證人乙○○於偵查中證述甚明，故雖被告為冒標之犯行
    時，乙○○均仍為活會，故亦為被害人，惟因被告與乙○○
    屬二親等旁系血親之關係，就其對乙○○為詐欺取財之行為
    ，依刑法第三百四十三條、第三百二十四條第二項之規定，
    須告訴乃論，茲因乙○○並未提出告訴，是以乙○○遭被告
    詐欺取財部分，即未能併予論列，此部分依刑事訴訟法第三
    百零三條第三款之規定，本應為不受理判決，然公訴人認此
    部分若成立犯罪，與前開論罪部分有牽連犯之裁判上一罪關
    係，爰不另為不受理判決之諭知。爰審酌被告因貪圖己利，
    而先後以前開方式詐得會款，所得利益不少，且損及證人余
    清欽、張玉霞、乙○○及丙○○等活會會員之權益，復傷害
    渠等對被告信賴之感情，惟考其係因資金運用失當，以致週
    轉失靈，起意違犯本件犯行，犯罪之動機、目的尚屬單純，
    手段亦屬平和，冒名標會之次數為二次，詐得之款項為三十
    五萬元，犯後坦承犯行等一切情狀，量處如主文所示之刑，
    並諭知易科罰金之折算標準，以資懲儆。末查被告前於七十
    九年間曾因違反著作權法案件，受有期徒刑六月之宣告（嗣
    經減刑為三月），於易科罰金執行完畢後，五年以內未曾受
    有期徒刑以上刑之宣告，有臺灣臺中地方法院檢察署刑案資
    料查註紀錄表及臺灣高等法院被告全國前案紀錄表各一紙在
    卷可按，其因一時貪念，偶罹刑典，事後已坦承犯行，深具
    悔意，且已與被害人余清欽、張玉霞及丙○○均達成民事和
    解，且被害人余清欽、張玉霞及丙○○亦均表示希望給被告
    自新機會，有刑事陳述狀三件在卷可按，被告經此偵審程序
    及刑之宣告後，應知戒慎，信無再犯之虞，本院因認所宣告
    之刑，以暫不執行為適當，併予宣告緩刑三年，用啟自新，
    並觀後效。被告先後二次分別偽造「余清欽」、「張玉霞」
    署名及簽寫金額均為「五千元」之標單各一紙，雖係被告所
    有供犯本案犯罪所用之物，但未據扣案，而被告亦自承該標
    單於得標後即已丟棄，核與一般標會，會首就當期標會之標
    單均予丟棄之慣例相符，又案發時距本案判決時，已逾四年
    ，仍無從尋得，足見被告所偽造之上開二紙標單均已滅失，
    爰不予宣告沒收。而各該偽造標單上之「余清欽」、「張玉
    霞」偽造署押各一枚，因該二紙標單皆已滅失亦隨之不存在
    ，自無從依刑法第二百十九條規定為沒收之宣告。
據上論斷，應依刑事訴訟法第二百七十三條之一第一項、第二百
九十九條第一項前段，刑法第五十六條、第二百十六條、第二百
十條、第二百二十條第一項、第三百三十九條第一項、第五十五
條、第四十一條第一項前段、第七十四條第二款，罰金罰鍰提高
標準條例第一條前段、第二條，判決如主文。
中    華    民    國    95    年    1     月    4     日
                  刑事第十庭    法  官  黃炫中
上正本證明與原本無異。
如不服本判決，應於送達後十日內向本院提出上訴狀（須附繕
本），上訴於台灣高等法院台中分院。
                                書記官  林錦源
中    華    民    國    95    年    1     月    4     日
附錄本判決論罪科刑法條：
刑法第二百一十條
偽造、變造私文書，足以生損害於公眾或他人者，處五年以下有
期徒刑。
刑法第二百一十六條
行使第二百十條至第二百十五條之文書者，依偽造、變造文書或
登載不實事項或使登載不實事項之規定處斷。
刑法第三百三十九條第一項
意圖為自己或第三人不法之所有，以詐術使人將本人或第三人之
物交付者，處五年以下有期徒刑、拘役或科或併科一千元以下罰
金。


司法院資訊處製作；財團法人民間司法改革基金會備份。
